【裁判字號】    95,台上,1963
【裁判日期】    950907
【裁判案由】    請求給付工程款
【裁判全文】
最高法院民事判決            九十五年度台上字第一九六三號
    上  訴  人  大棟營造股份有限公司
                        號6樓.
    法定代理人  乙○○
    訴訟代理人  余文恭律師
                李貴敏律師
    上 列一 人
    複 代理 人  林曉瑩律師
                鍾薰嫺律師
    被 上訴 人  經濟部水利署南區水資源局
    法定代理人  甲○○
    訴訟代理人  蔡建賢律師
上列當事人間請求給付工程款事件，上訴人對於中華民國九十四
年四月二十六日台灣高等法院台南分院第二審判決（九十四年度
重上字第一○號），提起上訴，本院判決如下：
    主  文
原判決除假執行部分外廢棄，發回台灣高等法院台南分院。
    理  由
本件上訴人主張：伊於民國八十九年二月二十九日與被上訴人簽
訂工程合約書，承攬被上訴人「阿公店水庫更新工程計畫水庫浚
渫工程」中之「土方挖運及處理工作」，雙方約定單價為每立方
公尺新台幣（下同）一百三十三點八八元。伊於約定渫挖數量六
百萬立方公尺完工驗收合格後，另覓得合法土方收容處理地點，
檢具相關文件向被上訴人申請續辦，被上訴人雖核可續辦三百五
十萬立方公尺，惟竟違反以原契約單價續辦之約定，另簽核底價
要求與伊議價，並以「如不議價不得進場施作，且將喪失續辦之
權利」等詞相脅迫，伊不得已於第二次議價時經六次減價同意暫
以每立方公尺一百二十點四元估驗，然於各次議價前均先聲明僅
同意暫依議價之單價估驗計價，並保留與原契約所訂續約單價間
之差額（每立方公尺十三點四八元），另依合約約定之爭議處理
規定辦理。被上訴人上開脅迫議價之行為，顯已違約並構成權利
濫用，不合公平及誠信原則，伊自得依系爭工程合約之約定，訴
請被上訴人給付續辦工程第五十七期起至第七十一期止已估驗計
價之一百七十六萬三千立方公尺所短付之金額及遲延利息，暨就
尚未施工而有確認利益之一百七十三萬七千立方公尺部分，請求
確認承攬報酬請求權單價等情，求為命被上訴人給付二千六百四
十二萬二千八百七十六元並加計法定遲延利息；暨確認兩造間「
阿公店水庫更新工程計畫水庫浚渫工程」之合約續辦自第七十二
期起之數量部分關於工作項目「土方挖運及處理」之承攬報酬請
求權單價為每立方公尺一百三十三點八八元之判決。（逾上開金
額之請求，經第一審判決駁回，未據上訴人聲明不服，已告確定
。）
被上訴人則以：上訴人於投標時係以「高雄縣永安鄉永安開發區
海埔地開發案」（下稱永安海埔地）為土方收容處理場，但因該
受土場未籌設完成，一再變更受土地點，伊因顧及公共利益及考
量汛期對下游民眾生命財產之安全，核可上訴人以其他合法受土
場為替代方案，並依約以原契約單價一百三十三點八八元之百分
之九十，即每立方公尺一百二十點四元計價。由於永安海埔地始
終未能受土，故續辦部分之土方挖運及處理費用，自應與原契約
部分單價為同一之處理，即依原契約單價一百三十三點八八元之
百分之九十，每立方公尺以一百二十點四元計價。且受土地點變
更已構成契約之變更，伊參酌上訴人履約進度遲延、市價狀況及
發包工程價格等因素，而要求議價，經議價結果以每立方公尺一
百二十點四元之單價計價，乃雙方在意思自由之情況下所為，並
無脅迫或權利濫用情事，上訴人自應受此議定價格之拘束，不得
於事後反悔等語，資為抗辯。
原審將第一審所為上訴人勝訴部分之判決予以廢棄，改判駁回其
訴，無非以：兩造對於八十九年二月二十九日上訴人承攬被上訴
人「阿公店水庫更新工程計畫水庫浚渫工程」中之「土方挖運及
處理工作」，雙方約定浚挖數量為六百萬立方公尺，每立方公尺
單價為一百三十三點八八元，上訴人因原約定之高雄縣永安鄉永
安海埔地無法如期受土，另以被上訴人核可之高雄縣旗山鎮○○
○段砂石開發案土地為原受土場之替代方案，該部分工程款依約
以原訂單價百分之九十即每立方公尺一百二十點四元計價，業經
完工驗收合格。上訴人於契約約定期限內，覓得合法土方收容處
理地點及土方收容同意處理文件，申請被上訴人核可續辦，上訴
人依約得續辦之浚挖數量為三百五十萬立方公尺，自第五十七期
起至第七十一期止已估驗計價者有一百七十六萬三千立方公尺，
未估驗計價數量尚有一百七十三萬七千立方公尺，被上訴人分三
次實際核准續辦之數量為三百四十五萬三千一百七十七點二立方
公尺，與上訴人依約得申請續辦之數量略有出入。兩造為系爭工
程之續辦部分，就每立方公尺之發包、承包價應為若干，先後於
九十二年十一月三日及同年月五日進行二次議價，第一次議價不
成立，第二次議價，當日上訴人報價一百二十九元，經五次減價
至一百二十一元仍未達成合意，嗣經上訴人為第六次減價以底價
（即每立方公尺一百二十點四元）承攬，雙方始達成議價。在第
二次議價前，兩造分別於「議價紀錄表之議價前聲明事項」欄記
載「（大棟公司聲明）：關於本工程續約部分之單價，本公司同
意暫以議價單價估驗計價，前開單價與原約規定續約單價之差額
，由本公司依合約，雙方合約爭議處理規定辦理。（南水局聲明
）大棟公司上揭聲明與本日議價程序牴觸，不生效力。大棟公司
九十二年十月十六日九二大棟南水字第0035號函說明三有關續約
單價部分，同意與本局另議價。本局認為本件續辦價格若經議價
確認，本局不同意大棟公司保留調解或仲裁及訴訟」字樣。如上
訴人之請求為有理由，關於前述自第五十七期起至第七十一期止
已估驗計價之一百七十六萬三千立方公尺部分所短付之金額，應
加計勞工安全衛生費、承包商管理費、環境保護費措施費、營業
稅之工作費及工程保險費經扣減百分之五保留款項後，其差額為
二百六十四萬二千八百七十六元；其續辦自第七十二期起之數量
關於「土方挖運及處理」之承攬報酬之單價應與原系爭工程契約
者同即確認為每立方公尺一百三十三點八八元各情，均不爭執。
查上訴人原以每立方公尺一百三十三點八八元之單價承攬系爭工
程之「土方挖運及處理」工作，因原約定高雄縣永安鄉永安海埔
地受土場無法受土，經被上訴人核可以其他方案替代，該項單價
遂依約以原單價百分之九十即一百二十點四元計價，已如前述，
參諸系爭工程施工補充說明書第三章「土方挖運及處理」載明：
「…若預定進度達百分之二十，仍無法提出可合法收容處理及剩
餘容量相關證明時，得以其他經甲方核可之處理方式替代，惟『
土方挖運及處理』費用最高以契約該項單價之百分之九十計給」
，足見上訴人承攬系爭工程，因原約定受土場無法受土，經被上
訴人核可以其他方案替代，該項單價遂以原單價之百分之九十計
給。至續辦工程部分，上訴人依系爭工程契約雖有優先續辦之權
，但其單價應以原合約之單價計給或另行議價，兩造於九十二年
九月二十四日召開系爭工程續約相關事宜協商會，討論事項三「
續約單價檢討」記載：因經濟部水利署要求被上訴人綜合考量原
契約精神、市價狀況及發包工程價格等情，決議「本工程續約單
價另議」。經被上訴人於同年十月三日以南水工字第0920600906
0 號函送上開會議紀錄與上訴人，上訴人於同年月十六日以九二
大棟南水字第0035號函「說明三」載明「續約之單價部分，同意
貴局依經濟部水利署之指示綜合考量原契約精神、市價狀況及發
包工程價格等與貴局另議單價」。嗣被上訴人依該同意議價函意
旨，通知上訴人於九十二年十一月三日進行第一次議價，上訴人
經五次減價至一百三十三元後，不願再減價，致當日議價不成立
。由該議價過程可知，上訴人有意思表示之自由，其意思表示並
無任何瑕疵。其後，被上訴人因汛期之工期所限系爭工程須儘快
如期完工，乃通知上訴人於同年月五日辦理第二次議價，上訴人
係先報價每立方公尺一百二十九元，經五次減價至一百二十一元
後仍未能成立，嗣再減價以底價即一百二十點四元之單價議價成
立。此既係兩造本於契約自由之原則，依自由意志經過磋商意思
合致所訂定，自屬有效，難認有何不公平或權利濫用或違反誠信
原則之情事。況查，上訴人非無「拒絕承攬系爭工程續辦部分之
權利」，如認被上訴人所定底價一百二十點四元低於其成本而有
虧損，自可不與被上訴人達成議價，此觀被上訴人通知上訴人進
行第二次議價之意旨自明。惟上訴人非但未拒絕與被上訴人議價
，嗣並完成議價結果，應係評估其承辦系爭工程續辦部分為有利
，始與被上訴人議價成立，亦足佐證上訴人並無脅迫被上訴人情
事。退而言之，縱上訴人主張上開議價成立確係因遭被上訴人九
十二年十一月四日水南工字第09206010290 號函載「若貴公司本
次議會不派員或議價不成，將視同貴公司無續辦意願並喪失本工
程續辦權利。有關本工程後續預定浚挖數量，將由本局全權處置
，貴公司不得異議」等語之脅迫，不得已於同年月五日辦理第二
次議價屬實。惟上訴人並未於脅迫終止後一年之除斥期間內撤銷
其意思表示，已無從再為撤銷。次查前開第二次議價之「議價紀
錄表」關於「議價前聲明事項」欄固載有「（大棟公司聲明）：
關於本工程續約部分之單價，本公司同意暫以議價單價估驗計價
，前開單價與原約規定續約單價之差額，由本公司依合約，雙方
合約爭議處理規定辦理」字樣；惟被上訴人亦聲明「大棟公司上
揭聲明與本日議價程序牴觸，不生效力。大棟公司九十二年十月
十六日九二大棟南水字第0035號函說明三有關續約單價部分，同
意與本局另議價。本局認為本件續辦價格若經議價確認，本局不
同意大棟公司保留調解或仲裁及訴訟」等語，嗣兩造即進行議價
，上訴人係先報價每立方公尺一百二十九元，經五次減價至一百
二十一元後仍未能成議價，最後以底價即一百二十點四元之單價
議價成立。是上訴人於議價前之上開聲明，既經被上訴人當場聲
明「大棟公司上揭聲明與本日議價程序牴觸，不生效力。…本局
認為本件續辦價格若經議價確認，本局不同意大棟公司保留調解
或仲裁及訴訟」後，雙方始進行議價，最後議價成立，則上訴人
抗辯其保留差額請求權，得依系爭工程合約第四十一條為爭議處
理，並非有據。其主張續辦工程自第五十七期起至第七十一期止
已估驗計價之一百七十六萬三千立方公尺部分應依系爭合約原約
定之單價一百三十三點八八元計價，被上訴人短付二千六百四十
二萬二千八百七十六元云云，即無足取。末查兩造就續辦部分每
立公尺之單價經二次議價程序，以每立方公尺一百二十點四元達
成議價，已如前述，則續辦工程部分，其單價自應以此為準。上
訴人請求確認自第七十二期起關於「土方挖運及處理」之承攬報
酬單價為每立方公尺一百三十三點八八元，亦乏依據。從而，上
訴人本於承攬契約之法律關係，主張應依調整前之契約價格計價
，訴請被上訴人給付工程款之差額二千六百四十二萬二千八百七
十六元，暨確認兩造間「阿公店水庫更新工程計畫水庫浚渫工程
」之合約續辦自第七十二期起之數量部分關於工作項目「土方挖
運及處理」之承攬報酬請求權單價為每立方公尺一百三十三點八
八元，均不應准許等詞，為其判斷之基礎。
惟查系爭續辦工程部分，依兩造原工程契約約定，上訴人有優先
續辦之權，其單價以原合約之單價計給，上訴人並已依約於期限
內，覓得合法土方收容處理地點及土方收容同意處理文件，申請
被上訴人核可續辦，為原判決所是認。依此，兩造關於續辦工程
部分，其合約應於被上訴人核可續辦之時成立，則除非當事人有
解除、終止或變更契約之情形，其單價亦應於核可續辦時確定以
原合約之單價計給。又在第二次議價前，兩造分別於「議價紀錄
表之議價前聲明事項」欄記載「（大棟公司聲明）：關於本工程
續約部分之單價，本公司同意暫以議價單價估驗計價，前開單價
與原約規定續約單價之差額，由本公司依合約，雙方合約爭議處
理規定辦理。（南水局聲明）大棟公司上揭聲明與本日議價程序
牴觸，不生效力。大棟公司九十二年十月十六日九二大棟南水字
第0035號函說明三有關續約單價部分，同意與本局另議價。本局
認為本件續辦價格若經議價確認，本局不同意大棟公司保留調解
或仲裁及訴訟」字樣，並為原判決確定之事實。依該議價前聲明
事項欄之記載，上訴人是否有以議價結果變更原契約約定而參與
議價之意，尚非無疑。乃原審未詳加調查審認兩造業已成立之契
約，其單價之約定有無因議價而變更？上訴人議價前之聲明，何
以因被上訴人之不同意而失其效力？徒以前揭情詞，遽為上訴人
不利之判決，於法自屬可議。上訴論旨，指摘原判決不當，求予
廢棄，非無理由。
據上論結，本件上訴為有理由。依民事訴訟法第四百七十七條第
一項、第四百七十八條第二項，判決如主文。
中    華    民    國  九十五  年    九    月    七    日
                      最高法院民事第二庭
                          審判長法官  蕭  亨  國
                                法官  陳  淑  敏
                                法官  葉  勝  利
                                法官  高  孟  焄
                                法官  劉  靜  嫻
      本件正本證明與原本無異
                                      書  記  官
中    華    民    國  九十五  年    九    月  二十一  日
                                                      j


司法院資訊處製作；財團法人民間司法改革基金會備份。
